【裁判字號】    89,自緝,58
【裁判日期】    890731
【裁判案由】    詐欺
【裁判全文】
臺灣臺中地方法院刑事判決                          八十九年度自緝字第五八號
    自  訴  人  己○○
    被      告  甲○○
右列被告等因詐欺案件，經自訴人提起自訴，本院判決如左：
    主    文
甲○○無罪。
    理    由
一、自訴意旨略以：被告甲○○與丁○○、丙○○（後二人由本院另案處理）共同基
    於意圖為自己不法所有之概括犯意，於民國八十六年十月十四日及同年十一月二
    十日相偕至自訴人位於臺中縣大肚鄉○○路○段二０號住處，持付款金銀為臺中
    縣沙鹿鎮農會、帳戶為乙○○、帳號三三一一之七號，面額分別為新臺幣（下同
    ）三十萬元、八萬元、十八萬五千元，發票日分別為八十六年十二月三十一日、
    八十六年十二月三十一、八十六年十二月二十日之支票三張，對自訴人佯稱：其
    合夥於彰化縣鹿和路承造六百萬元之鐵架屋，因須自行暫付工料費用約三百萬元
    ，要求幫忙籌款濟助，以利工作進行云云，並表示以其等人合置之不動產，但登
    記在丁○○名下，位於臺中縣大肚鄉○○○街四十五巷十三號二樓之房屋一棟，
    待完成所有權移轉登記後，即會設定三百萬元之抵押權供作擔保，使自訴人信以
    為真，陷於錯誤而二次共交付現金五十六萬元。其後再由於邱瑞佯立借款保證書
    ，又陸續簽發上開付款銀行，面額分別為二十萬元、十六萬元、十萬元、十萬元
    、十七萬元、十萬元、十三萬元，到期日分別為八十七年一月十日、同年一月三
    十一日、同年三月五日、同年三月二十日、同年四月十五日、同年四月三十日、
    同年四月三十日之支票七張。其間並另簽發付款銀行為臺灣中區郵政管理局、帳
    號0000000之五號、帳戶丁○○，面額分別為七萬五千元、十五萬元、十
    五萬元，到期日分別為八十七年二月十日、同年二月二十日、同年三月二十日之
    支票三張。另簽發付款銀行為彰化市第二信用合作社民族分社、帳號二一二一０
    三之二０號、帳戶戊○○，面額分別為二十萬元、二十萬元、二十萬元，發票日
    分別為八十七年二月十五日、同年三月十五日、同年三月二十一日之支票三張。
    上開借貸金額合計為二百四十九萬五千元，詎自訴人屆期擬為付款提示，被告等
    人百般拖延抵押權之設定及票據之兌現，上開票據經提示後遭拒絕往來而未獲兌
    現，並拒不出面處理，自訴人自此始知受騙，因認被告涉有觸犯刑法第三百三十
    九條第一項之詐欺罪嫌云云。
二、按犯罪事實應依證據認定之，無證據不得推定其犯罪事實；又不能證明被告犯罪
    者，應諭知無罪之判決，刑事訴訟法第一百五十四條、第三百零一條第一項分別
    定有明文。次按刑法第三百三十九條第一項詐欺罪之成立，以意圖為自己或第三
    人不法所有，以詐術使人將本人或第三人之物交付為要件。所謂以詐術使人交付
    ，必須被詐欺人因其詐術而陷於錯誤，若其所用方法，不能認為詐術，亦不致使
    人陷於錯誤，即不構成該罪，最高法院四十六年台上字第二六０號判例可資參照
    。
三、本件自訴人認被告涉有詐欺罪嫌，無非係以被告屆期並未清償，經多方聯絡均避
    不見面，並有卷附之支票十五紙、契約保證書一紙為其主要論據。惟被告甲○○
    於本院調查、審理時均堅決否認有任何詐欺之犯行，辯稱：整個借款的過程都是
    丁○○、丙○○他們跟自訴人談的，伊都不清楚，伊當時只是負責在工廠煮飯而
    已，當初丁○○及丙○○要伊帶他們去向我父親乙○○借支票，因為伊小孩的生
    父不願扶養，伊與丙○○同居，為了生活問題，同意把支票本拿給丁○○他們使
    用，他們說是要做生意、進貨要用的，我跟我爸爸拿支票本時，我有跟他說票是
    要給丁○○使用的，伊父親第一次有同意，就去沙鹿農會領一本伊父親的空白支
    票給丁○○他們用，丁○○他們去向自訴借貸之經過伊均不清楚，第二次以後伊
    父親就不願意再出借，我後來有勸他們不要再用我父親的票，但他們說工廠需要
    用票，至於丁○○拿我爸爸的票向自訴人借錢，有關於伊背書的部分伊知情，是
    自訴人要求伊背書，其中有一張二十萬元之支票，自訴人有兌理，但其他的部分
    伊就不清楚，至於借錢的理由，伊亦不清楚伊沒有幫助丁○○等人詐欺的意思，
    丁○○當時很認真在工作，希望能夠幫他還債，希望他在還款期間內能夠再站起
    來等語。
四、經查：
（一）關係人丁○○於本院八十九年五月二日審理時陳稱：「我和自訴人借款有三年
      多，一切都很正常，當時甲○○的父親有同意要幫我，第一次領空白支票的時
      候是甲○○的父親親自去領的，我有陪同他去，丙○○與甲○○以前是同居關
      係，甲○○對我們與自訴人間之借款關係不知情，我去借款時甲○○都沒有在
      場。」等語，其於八十九年三月十四日本院審理時亦稱：「我與丙○○是兄弟
      ，我們合夥做生意，甲○○是幫我們工廠作煮飯等一些雜事，帳目都是我與己○○在處理，丙○○也很少管事。」等語，自訴對此亦未爭執，足證被告甲○○辯稱：伊未曾和丁○○、丙○○共同去向自訴人借款等語，當可採信。又依
      自訴人提出之上票支票原本所示，該十五張支票僅有四張係由被告背書，被告
      既非借款之當事人，亦未親自出面向自訴人借款，自難僅以其有背書之行為，
      既認其有詐欺之犯行。
（二）自訴人於八十九年七月三十一日本院審理時陳稱；「丁○○在跟我借款的時候
      在經營瑞揚鐵工廠，他跟我說借錢是要來週轉，而且他說用現金來買鋼筋材料
      會比較便宜，後來支票有跳票，在他再拿客票來週轉，我因為已經借了，不得
      已再繼續借下去。」、「丁○○是八十四年間開始向我借錢，丙○○是八十三
      年開始金我借錢，八十五年底跳票後，丁○○說要拿土地來設定抵押，並取說
      由我來收取工程款，但後來都沒有做。」等語，同日關係人丁○○亦答稱：「
      我從八十三年開始就有向自訴人借款，自八十五年開始才經營困難，才陸續跳
      票，借來的錢是用來買鐵材、五金以及付工資。」，足見自訴人是於八十三年
      、八十四年間即開始借款給本案關係人丙○○及丁○○，其間至八十六年十月
      間有多次借款，均有清償，被告見雙方已借貸多年，為使丁○○等人順利經營
      工廠，亦觀上亦不知工廠之債務，而在支票上背書，自難認其有不法所有之意
      圖。
（三）證人即被告之父親乙○○於八十九年六月一日本院審理時證稱：「當時我看被
      告工作不順利，所以我同意她去申請一本支票，但第二本我就不同意了，我不
      知道借支票簿給她使用會有什麼後果，支票簿與印鑑章都放在被告那邊，第一
      本用完後我要她還我，但她都沒有還我。領第一本支票簿時，是我與甲○○一
      起去領的，我不知道她要把支票借給丁○○使用。」等語，其雖證稱不知被告
      要借給丁○○使用，但其於同日亦證稱：「領票時確實是丁○○陪我去的。」
      等語，關係人丁○○於同日亦陳稱：當初是伊與丙○○陪乙○○一起去領支票
      簿，他知道是要借給伊使用，而且還告訴伊說不要害他等語，均足見證人呂瑞
      同意將其所有之支票借予本案關係人丁○○、丙○○使用，其顯係為避免自己
      因此須負票據上之責任而為此不實證言。被告僅係基於幫助丁○○經營事業之
      想法，而經其父親同意後，持其父親乙○○之支票簿交給丁○○等人使用，尚
      難認其有施用詐術，使自訴人陷於錯誤而給付金錢之行為，自不得以事後未清
      償，即認被告有詐欺犯行。
五、綜上所述，被告前揭辯詞，尚非虛詞。從而，被告之行為，依首揭法條及判例意
    旨，自與詐欺之構成要件不相符。此外，復查無其他證據足資證明被告有詐欺之
    犯行，既不能證明被告犯罪，揆諸上揭刑事訴訟法之規定，依法應予諭知無罪。
據上論斷，應依刑事訴訟法第三百四十三條、第三百零一條第一項，判決如主文。
中      華      民      國    八十九    年      七      月    三十一    日
                                    臺灣臺中地方法院刑事第四庭
                                        法    官 楊真明
右正本證明與原本無異。
如不服本判決，應於判決送達後十日內，向本院提出上訴狀。
                                        書記官
中      華      民      國    八十九    年      七      月    三十一    日


司法院資訊處製作；財團法人民間司法改革基金會備份。
